---
title: "t検定"
format: html
---

## 今回のお題

今回はt検定を行なっていきます。
使用する組み込みデータは下記の通りです。

対応のないt検定(独立2郡の比較)
組み込みデータ；ToothGrowth
概要；サプリメントの種類と用量による歯の成長比較

対応のあるt検定(同一人物)
組み込みデータ；sleep
概要；薬剤AとBを同一被験者に使った反応の比較

## 対応のないt検定

まずは対応のないt検定です。
今回使用するデータの中身を見ていきましょう。

### データの確認

```{r}
data(ToothGrowth)
str(ToothGrowth)
summary(ToothGrowth)
```

３つの項目があり、それぞれ下記のようになっています。

 - `len` : 歯の成長量
 - `supp` : サプリメントの種類(2種OJ = オレンジジュース, VC = ビタミンC)
 - `dose` : サプリメントの摂取量

早速、t検定をしていきましょう。
t検定の関数は簡単です。

t.test("従属変数名" ~ "独立変数名", data = "データ名")

実際にやってみましょう。

```{r}
t.test(len ~ supp, data = ToothGrowth)
```

無事結果が出力されたので読んでいきましょう。

```
Welch Two Sample t-test
```
ウェルチの２郡間でのt検定が実施されたことが書かれています。

```
data:  len by supp
```

比較対象は len（歯の長さ）,グループ分け変数は supp（OJ vs VC）で分析が行われたことが記載されています。

```
t = 1.9153, df = 55.309, p-value = 0.06063
```

t -> t値（2群の平均差を標準誤差で割った値）
df -> 自由度（Welchの調整による）
p-value -> 有意確率：

```
alternative hypothesis: true difference in means between group OJ and group VC is not equal to 0
```

仮説を書いてくれています。
「対立仮説：OJ群とVC群の平均値の真の差は0に等しくない」by DeepL


```
95 percent confidence interval:
 -0.1710156  7.5710156
```

95%信頼区間が書かれています。
「2群の平均差は -0.17 〜 +7.57 の範囲にあると考えられる」ということです。

```
sample estimates:
mean in group OJ mean in group VC 
        20.66333         16.96333 
```

サンプルの２群のそれぞれの平均値です。


１つのコマンドでかなり多くのことを実施して出力してくれたことが分かります。
これを手で計算していた時代があると思うと信じられないですね。

今回は有意確率(p-value)が0.06063 なので5%水準で見ても有意ではありませんでした。


## 対応のあるt検定

続いては、Rの組み込みデータ `sleep` を使って、対応のあるt検定の流れを見ていきます。

### データの確認
まずは使用するデータの中身を確認しましょう。

```{r}
data(sleep)
str(sleep)
summary(sleep)
head(sleep)
```

このデータには以下の3列があります：

- `extra` : 睡眠時間の増加量（数値）
- `group` : 投与された薬剤の種類（1または2）
- `ID` : 被験者ID（同じ被験者が両方の薬剤を試している）

つまり、このデータは**同一被験者に2種類の薬を与えた前後比較**になっており、**対応のあるt検定（paired t-test）**が適用できます。

---

### データの変換（wide形式へ）
`t.test()` で対応のあるt検定をするには、2つのベクトルが必要です。
まずは `group` によって分けて、同じIDごとに列に並べ直します。

```{r}
sleep_wide <- reshape(sleep, timevar = "group", idvar = "ID", direction = "wide")
head(sleep_wide)
```

このようにすると `extra.1`（薬1）と `extra.2`（薬2）が並んだデータになります。
分析によっては元のデータを加工して、別のデータフレームを作成して分析を行なっていくこよはよくあります。

---

### t検定の実行
それでは対応のあるt検定を実行してみましょう。

```{r}
t.test(sleep_wide$extra.1, sleep_wide$extra.2, paired = TRUE)
```

---

### 出力の読み取り

```
Paired t-test
```
対応のあるt検定（paired t-test）が実行されたことを示しています。

```
data:  sleep_wide$extra.1 and sleep_wide$extra.2
```
比較したのは薬1と薬2による睡眠時間の増加量です。

```
t = -4.0621, df = 9, p-value = 0.002833
```
- `t` はt値：2群の平均差を標準誤差で割った値。
- `df` は自由度（今回は10人なので df = 9）。
- `p-value` は有意確率：0.05より十分小さいので、有意差ありと判断できます。

```
alternative hypothesis: true mean difference is not equal to 0
```
対立仮説は「2群の平均に差がある（= 差が0でない）」です。

```
95 percent confidence interval:
 -2.459885 -0.700115
```
薬剤1と薬剤2の平均差は、95%信頼区間で -2.46 〜 -0.70。
**0を含まないため、有意差あり。**

```
sample estimates:
mean of the differences
                 -1.58
```
薬剤2の方が平均して 1.58 時間分 睡眠時間が長くなる傾向があります。

---

こちらは有意差が出てよかったです。
私も記事を書きながら分析をしているので、両方とも有意差なしだと悲しいところでした。

### まとめ

さて今回は、t検定のやり方と結果の見方を紹介しました。
ここでは書いていませんが、t検定前にやるべきことがありました。
それは別記事で書こうと思うので、t検定をやる際にはそちらもご参照ください。

