---
title: "分散分析 第１回：一元配置分散分析"
format: html
author: "ThePastOfDice"
date: '2025-04-24'
last-modified: "2025-04-24"
categories: ["R"]
tags: ["R", "aov"]
---

# 分散分析

今回から何回かに分けて分散分析をやっていきます。
分散分析はいろいろなパターンがあったりするんで、順番にやっていこうと思います。
まずは、分散分析にどんなパターンがあるのか、見てみましょう。

::: {.table-caption}
**表1：分散分析の種類**

| 分析タイプ             | 群の構造       | 対象の関係性     | 例                             | Rでのモデル式                       |
|------------------------|----------------|------------------|--------------------------------|-------------------------------------|
| 一元配置分散分析       | 1因子×複数水準 | 各群は独立       | 3つの異なる学校の成績比較      | `aov(成績 ~ 学校, data = df)`       |
| 二元配置分散分析       | 2因子×各水準   | 各群は独立       | 性別（男女）×教材（3種）       | `aov(成績 ~ 性別 * 教材, data = df)`|
| 繰り返し測定分散分析   | 1因子×複数水準 | 同一対象に複数条件 | 同じ人に3つの音楽を聞かせる    | `aov(反応 ~ 音楽 + Error(被験者/音楽), data = df)` |
:::

::: {.table-caption}
**表2：各分析での注意点**

| 分析タイプ             | 独立性 | 因子数 | 前提条件                     | よく使うデータ例        |
|------------------------|--------|--------|------------------------------|--------------------------|
| 一元配置分散分析       | 独立   | 1      | 正規性、等分散、独立         | `PlantGrowth`            |
| 二元配置分散分析       | 独立   | 2      | 正規性、等分散、独立、交互作用の考慮 | `ToothGrowth`（2因子）  |
| 繰り返し測定分散分析   | 非独立 | 1（対応あり） | 正規性、球面性、繰り返し設計 | `sleepstudy`, `ez::ANT` |
:::


一元配置分散分析では、1つの独立変数（因子）で群を分け、それらの平均値の違いを検定しています。

二元配置分散分析では、2つの因子を組み合わせ、主効果と交互作用を検定を行っています。

繰り返し測定分散分析では、同一被験者に複数の条件を適用したときの条件間差を検定（個人差をコントロール）を行っています。

## 一元配置分散分析

早速、一元配置分散分析をやってみましょう。
今回使用するサンプルデータは`PlantGrowth` です。

### `PlantGrowth`の確認

`PlantGrowth` は、植物の成長を示す重さ（weight）を、3つの処理群（ctrl, trt1, trt2）で比較した実験データです。

```{r}
# データを読み込む
data(PlantGrowth)

# データの先頭を確認
head(PlantGrowth)

# グループごとの観測数を確認
table(PlantGrowth$group)

# サマリーの確認
summary(PlantGrowth)
```

一通りデータの確認ができたので、前提条件となる分析をしていきます。

## 分散分析の前提条件チェック

### 正規性

各グループが正規分布に従っているかを検定・視覚化で確認します。
以前、[t検定をする前に](posts/2025-4-18-before-t-test.html) でも使用した、シャピロ・ウィルク検定を行います。

```{r}
# グループごとにシャピロ・ウィルク検定
by(PlantGrowth$weight, PlantGrowth$group, shapiro.test)
```

結果の読み方の詳細は　[t検定をする前に](posts/2025-4-18-before-t-test.html)　を参照してください。
今回は全て正規分布していると判断していいでしょう。

今回は正規分布を視覚的にも確認できるように、図を作成します。
正規分布を確認するための図としては、Q-Qプロットがあります。

#### Q-Qプロット

```{r}
library(ggplot2)

ggplot(PlantGrowth, aes(sample = weight)) +
  stat_qq() + stat_qq_line() +
  facet_wrap(~ group) +
  theme_minimal(base_family = "Hiragino Sans") +  # 日本語フォント指定
  labs(title = "Q-Qプロットによる正規性の確認")
```

基本的には、正規分布であればデータ点は直線（対角線）上に並びます。
今回はすでにシャピロ・ウィルク検定をしていて、正規分布であることを確認していますが、視覚的にみるとこんな感じです。

### 等分散性

続きまして、各グループの分散が等しいことを確認します。
ここではバートレット検定を使用します。

```{r}
bartlett.test(weight ~ group, data = PlantGrowth)
```

さて、結果を読んでいきましょう。

```
Bartlett test of homogeneity of variances
```

等分散性の検定（Bartlett's test）」を実行したという見出しです。

```
data:  weight by group
```

検定に使われたデータの形式を示しています。

- weight：目的変数（数値データ）
- group：グループ（カテゴリ変数）

```
Bartlett's K-squared = 2.8786, df = 2, p-value = 0.2371
```
- `K-squared` : Bartlett検定で使われる統計量（大きいほど分散に差がある）
- `df` : 自由度（groupの数 - 1）
- `p-value` : 有意確率（等分散であるという仮説が棄却されるかどうかの基準）

**p値が0.05より大きい（ここでは0.2371）**ので、「分散は等しい」という帰無仮説を棄却できないので、”等分散性あり”と判断できます。


## 分散分析

正規性も等分散性も問題ないことが確認できたので、実際に分散分析に移っていきましょう。

```{r}
# 一元配置分散分析
aov_result <- aov(weight ~ group, data = PlantGrowth)

# 結果の表示
summary(aov_result)
```

この結果の読み方を見てみましょう。

::: {.table-caption}
**表3：分散分析の結果の見方**

| 項目       | 意味                                      |
|------------|-------------------------------------------|
| Df         | 自由度（Degrees of Freedom）              |
| Sum Sq     | 平方和（Sum of Squares）                 |
| Mean Sq    | 平均平方（Sum Sq ÷ Df）                   |
| F value    | F統計量（群間の変動 ÷ 群内の変動）        |
| Pr(>F)     | p値（有意確率）                           |

:::


解説：

`group`：要因（今回は3群：ctrl, trt1, trt2）

`Df = 2`：グループ数 - 1（3 - 1 = 2）

`Sum Sq = 3.766`：グループ間の平方和（群間のばらつき）

`Mean Sq = 1.8832`：群間の平方平均（3.766 ÷ 2）

`F value = 4.846`：群間の変動が群内の変動より約4.8倍大きいことを示す

`Pr(>F) = 0.0159`：p値（5%より小さい → 有意）

*：p値が0.05未満 → 有意な差あり

この結果から、「3群のうち、少なくとも1つの平均に有意な差がある」と判断できます（p = 0.0159）。

### 分散分析の図示

分散分析の結果が出ましたが、ついでに分散分析っぽい感じの図も作成しましょう。
まずは、データの分布を見るために箱ひげ図を作成します。

```{r}
library(ggplot2)

ggplot(PlantGrowth, aes(x = group, y = weight, fill = group)) +
  geom_boxplot() +
  theme_minimal(base_family = "Hiragino Sans") +  # 日本語フォント指定
  labs(title = "各群の重さの分布（箱ひげ図）",
       x = "処理群", y = "植物の重さ")

```

ついでに、平均＋標準誤差の棒グラフも作成しましょう。

```{r}
ggplot(PlantGrowth, aes(x = group, y = weight, fill = group)) +
  stat_summary(fun = mean, geom = "bar", width = 0.6) +
  stat_summary(fun.data = mean_se, geom = "errorbar", width = 0.2) +
  theme_minimal(base_family = "Hiragino Sans") +  # 日本語フォント指定
  labs(title = "各群の平均と標準誤差",
       x = "処理群", y = "植物の重さ")
```

何となくどこに差がありそうか見えてきましたね。

## 多重比較

先ほどの分散分析で「3群のうち、少なくとも1つの平均に有意な差がある」ということが分かりました。
次に確認するべきは、「どのグループとどのグループに差があるか」です。
これが多重比較ってやつです。

多重比較の方法はいろいろありますが、ここでは３群以上の比較でよく使用されるTukeyHSDをやってみます。

```{r}
# ANOVAの結果オブジェクト
model <- aov(weight ~ group, data = PlantGrowth)

# 多重比較（Tukey HSD）
TukeyHSD(model)
```
`TukeyHSD()` 関数の出力結果を一行ずつ見ていきましょう。  

```
Tukey multiple comparisons of means
95% family-wise confidence level
```

**解説**：

- 「TukeyのHSD検定」を使って、各グループの**平均の差**を検定しています。
- **family-wise confidence level = 95%** とは、「すべてのペアの比較に対して、誤検出のリスク（第1種の誤り）を全体で5%以内に保つようにした」信頼区間を意味します。

```
Fit: aov(formula = weight ~ group, data = PlantGrowth)
```

**解説**：

- 分散分析に使われたモデルを再確認しています。
- `weight ~ group`：植物の重さを、group（処理群）によって説明するモデル。

```
trt1-ctrl -0.371 -1.0622161 0.3202161 0.3908711
```

**解説**：

| 項目 | 値 | 意味 |
|:--|:--|:--|
| 比較 | trt1 - ctrl | trt1群とctrl群の差 |
| `diff` | -0.371 | **平均値の差**（trt1の方がやや小さい） |
| `lwr` | -1.062 | **信頼区間の下限**（差の下限95%） |
| `upr` | 0.320 | **信頼区間の上限**（差の上限95%） |
| `p adj` | 0.391 | **補正済みp値（有意ではない）** |

**解釈**：trt1とctrlの間には**有意な差は見られない**（p > 0.05、信頼区間に0が含まれている）。

```
trt2-ctrl  0.494 -0.1972161 1.1852161 0.1979960
```

**解説**：

- 平均値の差は +0.494 → **trt2の方が重い**。
- ただし信頼区間（-0.197 ～ 1.185）に0が含まれており、p = 0.198 > 0.05。

**解釈**：trt2とctrlの間も**有意な差はなし**。

```
trt2-trt1  0.865  0.1737839 1.5562161 0.0120064
```

**解説**：

- 平均差は 0.865 → **trt2の方がtrt1より有意に重い**。
- 信頼区間（0.174 ～ 1.556）には0を含まない。
- p値 = 0.012 → **有意水準0.05未満**。

**解釈**：trt2 と trt1 の間には **統計的に有意な差がある**。


Tukeyの多重比較の結果、次のようなことが分かりました。

- trt1とctrl、trt2とctrlの間には**統計的に有意な差は見られません**でした（p > 0.05、信頼区間に0を含む）。
- 一方で、**trt2とtrt1の間には有意な差がありました（p = 0.012）**。  
  → trt2群の植物は、trt1群よりも有意に重い
  
この結果を図にしてみましょう。

#### TukeyHSDを図示する

```{r}
# モデル作成
model <- aov(weight ~ group, data = PlantGrowth)

# 多重比較（Tukey）
tukey_result <- TukeyHSD(model)

# プロット（標準の可視化）
plot(tukey_result, las = 1, col = "blue")
```

ggplot2でもっと見やすくしましょう。

```{r}
# 1. モデル作成とTukeyHSD
model <- aov(weight ~ group, data = PlantGrowth)
tukey <- TukeyHSD(model)

# 2. データフレーム化（グループ情報も列にする）
tukey_df <- as.data.frame(tukey$group)
tukey_df$comparison <- rownames(tukey$group)

# 3. 可視化
library(ggplot2)

ggplot(tukey_df, aes(x = comparison, y = diff)) +
  geom_point(size = 3, color = "steelblue") +
  geom_errorbar(aes(ymin = lwr, ymax = upr), width = 0.2, color = "steelblue") +
  geom_hline(yintercept = 0, linetype = "dashed", color = "gray50") +
  coord_flip() +
  labs(title = "Tukey HSDの多重比較結果（平均差と信頼区間）",
       x = "比較グループ", y = "平均差") +
  theme_minimal(base_family = "Hiragino Sans")  # 日本語フォント指定
```

今回の分析結果を可視化できたので、結構分かりやすいのではないかなと思います。
次回は、二元配置分散分析をやってみたいと思います。
