---
title: "基礎統計量と欠損値の確認"
format: html
author: "ThePastOfDice"
date: '2025-04-16'
last-modified: "2025-04-16"
categories: ["R"]
tags: ["R", "sample data"]
---

## 今回やること

今回やることは”基礎統計量と欠損値の確認”です。
irisデータを用いて進めていきます。

## 基礎統計量

まずはデータ構造を見てみましょう。
```{r}
str(iris)
```
この出力から、下記のことが分かります。
150 obs : 150行
5 variables: 5列

 $ Sepal.Length: num　はSepal.Length列がnum型のデータであることが分かります。
 $ Species     : Factor w/ 3 levels　はSpecies列がFactor型で３つの種類を持っていることが分かります。

```{r}
summary(iris)
```

統計をかじっている方なら馴染み深い基礎統計量が出てきました。

- Min.	最小値（最も小さい値）
- 1st Qu.	第1四分位数（下位25%の境目）
- Median	中央値（50%の地点）
- Mean	平均値（算術平均）
- 3rd Qu.	第3四分位数（上位25%の境目）
- Max.	最大値（最も大きい値）

SpeciesはFactor型なので、各カテゴリが何件ずつ登録されているかが表示されています。

サンプルデータだけあって、綺麗なデータですね。

## 欠損値の確認

実際のデータはこんなに綺麗ではないので、しっかりみないとダメですね。
その第一歩として欠損値地の確認を行います。

まずはデータフレーム全体で欠損値があるかを確認します。

```{r}
any(is.na(iris))
```

結果はTure/FALSEの真偽値で帰ってきます。
Tureが欠損値あり、FALSEが欠損値なしです。
irisには欠損データがないみたいですね。

せっかくなので、欠損値があるデータを見てみましょう。
欠損値がある組み込みデータとして、ニューヨークの大気汚染と気象データ(airquality)を使用してみます。

```{r}
# データ全体に欠損があるか？
any(is.na(airquality))
```

このデータには欠損値があるので、TRUEが帰ってきました。

次は実際の欠損の個数を確認しましょう。
このコードは２つのことを実行しています。

1. is.na(airquality)
　→ TRUE / FALSE の 同じ形の論理値データフレームを返します（NA なら TRUE）
2. sum(...)
　→ TRUE を1、FALSE を0として合計する
　　→ NA の個数の合計を算出

```{r}
# 欠損の個数
sum(is.na(airquality))
```

このデータには44個欠損値がありました。

どの列(項目)に欠損があるのか、またどのくらいの行に欠損値があるのかを算出します。

```{r}
# 各列ごとの欠損数
colSums(is.na(airquality))

# 欠損値が１つ以上ある行を算出
sum(!complete.cases(airquality))

```

欠損値が特定の行に集中しているようであれば、行丸ごと集計から外すこともできます。
また、特定の列(項目)に欠損値が多い場合などは、その後の分析に影響してきます。

心理学の質問紙調査などでは、ある程度綺麗なデータになりますが、ビジネスなどの場面では整形されていないデータで、データのクリーニングから行うことも多いので、その場合はこのような処理が大切になります。

次回から分析に進んでいこうと思います。